【裁判字號】    98,交聲,390
【裁判日期】    980720
【裁判案由】    違反道路交通管理處罰條例聲明異議
【裁判全文】
臺灣新竹地方法院交通事件裁定         98年度交聲字第390號
原處分機關  交通部公路總局新竹區監理所新竹市監理站
異  議  人
即受處分人  甲○○
上列異議人即受處分人因違反道路交通管理處罰條例案件，對於
交通部公路總局新竹區監理所新竹市監理站民國98年6月25日竹
監新三字第裁51-E00000000號違反道路交通管理事件裁決處分有
關罰鍰部分聲明異議，本院裁定如下：
    主  文
原處分關於新臺幣萬伍仟元部分撤銷。
上開罰鍰撤銷部分，甲○○不罰。
其餘異議駁回。
    理  由
一、原處分意旨略以：本件異議人即受處分人甲○○於民國98年
    6 月3 日凌晨2 時55分許，騎乘車牌號碼F6V-627 號重型機
    車，行經新竹市○○街與北門街口時，因有「酒後駕車，經
    酒測酒精濃度0.78 MG/L 」違規行為，遭新竹市警察局第一
    分局北門派出所員警填製竹市警交字第E00000000 號舉發違
    反道路交通管理事件通知單（下稱舉發通知單）當場舉發，
    經原處分機關認異議人確有「汽車駕駛人酒精濃度超過規定
    標準（0.55以上）」之違規行為，乃於98年6 月25日以竹監
    新三字第裁51-E00000000號裁決書當場舉發，依據道路交通
    管理處罰條例第35條第1 項第1 款（裁決書漏載第24條第1
    項第2 款）之規定，裁處異議人罰鍰新臺幣（下同）45,000
    元，吊扣駕駛執照12個月，並施以道路交通安全講習。
二、聲明異議意旨略以：本人違反道路交通管理處罰條例第35條
    第1項第1款需罰鍰45,000元。因本人已受臺灣新竹地方法院
    檢察署檢察官予以緩起訴並罰鍰35,000元，及接受法治教育
    1 場次，請免再繳交交通罰鍰45,000元等語。
三、按汽車駕駛人飲用酒類後其吐氣所含酒精濃度超過每公升0.
    25毫克以上者，不得駕車，道路交通安全規則第114條第2款
    定有明文；又按汽車駕駛人，駕駛汽車經測試檢定酒精濃度
    超過規定標準者，處15,000元以上60,000元以下罰鍰，並當
    場移置保管該汽車及吊扣其駕駛執照1 年；再汽車駕駛人，
    有第35條第1 項規定之情形，應接受道路交通安全講習，道
    路交通管理處罰條例第35條第1 項第1 款、第24條第1 項第
    2 款分別規定甚明。
四、經查：
  (一)按道路交通管理處罰條例所規定之罰則本質上係屬行政罰，
    此由該條例中就交通違規行為所定法律效果包括罰鍰、記點
    、吊扣證照等行政罰觀之甚明（參照行政罰法第1 條、第2
    條將罰鍰、吊扣證照及講習等處分均定為行政罰），是違反
    道路交通管理處罰條例之裁罰事件，自有行政罰法之適用。
  (二)依於94年2 月5 日公布，於95年2 月5 日施行之行政罰法第
    26條規定：「一行為同時觸犯刑事法律及違反行政法上義務
    規定者，依刑事法律處罰之。但其行為應處以其他種類行政
    罰或得沒入之物而未經法院宣告沒收者，亦得裁處之。前項
    行為如經不起訴處分或為無罪、免訴、不受理、不付審理之
    裁判確定者，得依違反行政法上義務規定裁處之。」。又其
    他種類行政罰，係指違反行政法上之義務應受「裁罰性」之
    「不利處分」，依行政罰法第2 條規定，包括限制或禁止行
    為之吊扣證照處分及警告性之講習處分在內。究其立法目的
    ，一行為同時觸犯刑事法律及違反行政法上義務規定時，由
    於刑罰與行政罰同屬對不法行為之制裁，而刑罰之懲罰作用
    較強，故依刑事法律處罰，即足資警惕時，實無一事二罰再
    處行政罰之必要；且刑事法律處罰，由法院依法定程序為之
    ，較符合正當法律秩序，應予優先適用，但罰鍰以外之沒入
    或其他種類行政罰，因兼具維護公共秩序之作用，為達行政
    目的，行政機關仍得併予裁處。
  (三)復按緩起訴期間內，有下列情形之一者，檢察官得依職權或
    依告訴人之聲請撤銷原處分，繼續偵查或起訴：(1)於期間內
    故意更犯有期徒刑以上刑之罪，經檢察官提起公訴者。(2)緩
    起訴前，因故意犯他罪，而在緩起訴期間內受有期徒刑以上
    刑之宣告者。(3)違背第253 條之2 第1 項各款之應遵守或履
    行事項者，刑事訴訟法第253 條之3 第1 項定有明文。準此
    可認，經檢察官為「緩起訴」處分者，於「緩起訴」之猶豫
    期間內，最終是否會被檢察官提起公訴，猶懸而未定，亦即
    「緩起訴」處分於猶豫期間內尚未具有實質之確定力，檢察
    官於緩起訴期間內，可對被告為繼續觀察，如被告顯無反省
    警惕之情或根本欠缺反省警惕之能力，檢察官仍得依職權或
    依告訴人之聲請，將被告「緩起訴」處分撤銷，固見緩起訴
    處分顯與不起訴處分之性質不同，而行政罰法第26條明定「
    一行為不二罰」之原則，且應受行政罰之行為如經「不起訴
    處分或為無罪、免訴、不受理、不付審理」之裁判確定者，
    始得依違反行政法上義務規定裁處之，並未包括「緩起訴」
    處分在內。但「緩起訴」處分之最終使被告免於刑事訴追之
    效果與「不起訴」處分之效果相同，是以行政罰法第26條第
    2 項是否不包括緩起訴處分情形，仍非無疑，且觀諸被告須
    待緩起訴處分實質確定時，最終始能確定免於受刑事訴追，
    亦即在緩起訴期間內即猶豫期間期滿前，該緩起訴處分仍有
    被撤銷之可能，此時原處分機關若依法為行政裁決，將使受
    處分人有同時遭受行政處罰及刑事訴追之危險，顯與行政罰
    法第26條規定之立法意旨相違背。況檢察官為緩起訴處分時
    ，依刑事訴訟法第253 條之2 第1 項規定對被告所為之指示
    及課予負擔，具有實質刑罰之效果，對被告具有財產減少及
    自由受限之影響，性質上可謂刑事處分，而緩起訴制度雖以
    特別預防為優先考量，但在具體個案決定上，實則已達到一
    般預防的作用及報應理念，基於一行為不二罰原則，受處分
    人既已就其行為受到刑事處分，自不應因同一行為再受到國
    家的處罰（臺灣高等法院暨所屬法院96年法律座談會刑事類
    提案第36號研討結果參照）。惟若行為人所支付之緩起訴處
    分金，未達道路交通管理處罰條例第92條第3 項所訂最低罰
    鍰基準規定者，依該條例第35條第8 項之規定，即須補繳不
    足最低罰鍰之部分，始為適法，且如一方面認為行為人依檢
    察官緩起訴處分命令而為金錢給付，與受刑事處罰無異，依
    行政罰法第26條之規定，監理機關不得再行裁罰；一方面卻
    又認為該等金錢給付不屬於道路交通管理處罰條例第35條第
    8 項所定罰金，無需依該項規定補繳不足最低罰鍰部分之差
    額，理由顯有矛盾，且若緩起訴捐款金額低於最低罰鍰金額
    ，亦有失公平（臺灣高等法院暨所屬法院97年法律座談會刑
    事類提案第39號研討結果參照）。
  (四)查異議人於舉發通知單所載時地，酒醉騎乘上開重型機車，
    經警測其呼氣中酒精濃度達每公升0.78毫克，而舉發異議人
    有「酒後駕車」之違規行為等情，此為異議人所不否認，堪
    認為真實。又異議人同一酒醉騎乘機車之行為，因同時觸犯
    刑法第185 條之3 之公共危險罪，經臺灣新竹地方法院檢察
    署檢察官於98年6 月6 日以98年度速偵字第1195號為緩起訴
    處分，緩起訴期間為1 年，異議人應於緩起訴處分確定後2
    個月內，向財團法人犯罪被害人保護協會臺灣新竹分會繳交
    緩起訴處分金35,000（已履行）等情，亦有上開緩起訴處分
    書、兆豐國際商業銀行新臺幣存摺類存款存款憑條副本聯各
    1 份附卷足憑。是以異議人酒後超過規定標準駕駛動力交通
    工具，而受緩起訴處分確定之事實，堪以認定。
  (五)件異議人酒後超過規定標準而駕駛動力交通工具之行為，既
    經臺灣新竹地方法院檢署檢察官緩起訴處分確定，受處分人
    並已依檢察官指示之負擔條件支付緩起訴處分金35,000元，
    核此緩起訴處分附加條件之履行固非刑法所定刑罰之種類，
    但已影響被告之財產權權益，具有實質刑罰之效果，實質上
    應可該當行政罰法第26條第1 項「依刑事法律」之刑事處分
    規定及道路交通管理處罰條例第35條第8 項規定之「罰金」
    ，而參諸違反道路交通管理事件統一裁罰基準表所載，對於
    駕駛人騎乘機器腳踏車，而其吐氣所含酒精濃度超過每公升
    0.55毫克以上，於期限內繳納或聽候裁決者，其最低應納罰
    鍰之數額為45,000元，是以受處分人雖已依檢察官緩起訴處
    分支付35,000元，但仍有不足10,000元，依前揭說明，應就
    差額部分即10,000元予以裁罰。
五、綜上所述，移送機關依道路交通管理處罰條例第35條第1 項
    第1 款、第24條第2 款規定，裁處吊扣異議人駕駛執照12
    個月，施以道安講習之其他種類行政罰部分，於法並無不合
    ，移送機關裁處異議人罰鍰45,000元其中之35,000元行政罰
    部分，與法有違，異議人此部分之異議，為有理由，自應由
    本院就此部分予以撤銷，改諭知異議人不罰。至原處分依法
    吊扣異議人駕駛執照12個月，施以道安講習部分，核與徒刑
    之目的不同、種類殊異，乃為達維護用路權人生命、身體安
    全之裁罰性不利處分，依行政罰法第26條但書之規定，仍得
    裁處之，且未據異議人聲明異議，併此敘明。而就罰鍰45,0
    00元中之10,000元，參酌道路交通管理處罰條例第35條第8
    項之立法精神並兼顧公平原則，原處分機關就此部分之裁處
    ，於法並無不合，是異議人對此部分聲明異議，為無理由，
    應予駁回。
六、據上論斷，應依道路交通案件處理辦法第19條、第20條前段
    裁定如主文。
中    華    民    國    98    年     7    月    20    日
                        交通法庭      法  官    邱玉汝
以上正本證明與原本無異。
如不服本裁定應於裁定送達後5日內向本院提出抗告狀。
中    華    民    國    98    年    7     月    20    日
                                      書記官    陳怡芳


司法院資訊處製作；財團法人民間司法改革基金會備份。
